【裁判字號】    89,易,1233
【裁判日期】    900713
【裁判案由】    侵占
【裁判全文】
臺灣新竹地方法院刑事判決                        八十九年度易字第一二三三號
    公  訴  人  臺灣新竹地方法院檢察署檢察官
    被      告  丁○○
    被      告  宋季魚
    右二人共同
    選任辯護人  林詮勝律師
右列被告等因侵占案件，經檢察官提起公訴 (八十七年度偵字第七八三三號、八十八
年度偵續字第六九號)，本院判決如左：
    主  文
丁○○、宋季魚均無罪。
    理  由
一、公訴意旨略以：被告宋季魚之妻即被告丁○○之母宋余惠於民國八十七年七月十
    八日凌晨，在工作地點新竹市滿慶樓餐廳大樓火災而罹難，宋余惠之雇主滿慶樓
    餐廳同意賠償新台幣（下同）二百八十萬元，該筆金額除以現金二十萬元給付外
    ，餘額則簽發以丙○○（即宋余惠與前夫所生之子）為受款人之支票五紙，均交
    予丙○○收受，因丙○○住居在外不便處理後事，遂將該二十萬現金及支票五紙
    背書轉讓交予丁○○保管，詎丁○○竟意圖為自己不法之所有，在將該五紙支票
    收受存入其所有之新竹國際商業銀行（現已改制為新竹中小企業銀行）帳號○四
    二○之二○一三三三號帳戶後，除以其中二十八萬元用於支付宋余惠之後事外，
    所剩餘額二百五十二萬元則據為己有，拒絕均分予其他繼承人。另宋余惠與前夫
    所生之女乙○○，於八十七年八月間將前向宋余惠借款之一百萬元連同利息二十
    萬元，扣除部分金額後，將一百十三萬元匯入宋季魚在第三信用合作社延平分社
    之帳戶內，詎宋季魚意圖為自己不法之所有，以該款係其所有，拒絕均分予宋余
    惠之其他繼承人而侵占入己，因認被告二人均涉嫌侵占罪嫌等語。
二、本件公訴人認被告二人涉有右揭犯罪，係以被告宋季魚坦認乙○○已清償上開借
    款，被告丁○○亦自承有收受丙○○所交付之滿慶樓餐廳賠償金等情，並經告訴
    人丙○○、甲○○（原名為呂筱春）指述綦詳，且與證人呂竹華以書面指述該一
    百萬元借款確為宋余惠所有之情節相符，另被告宋季魚辯稱該筆借款係伊自台灣
    銀行提領交予宋予惠借予乙○○云云，惟經調閱台灣銀行新竹分行被告八十五年
    至八十六年之存款資料，並無一百二十萬元之提領資料，有該行函文一紙在卷可
    憑，足認被告宋季魚所辯不足採信。另被告丁○○雖辯稱，伊所保管之賠償金，
    因係支票故先軋入伊所有之戶頭內，其他繼承人均有同意，除一紙支票遭告訴人
    假處分外，其餘均已兌現，並將該筆款項轉為定存等語，然經向新竹國際商業銀
    行調閱被告前述帳戶資料，被告確係將系爭五紙支票存入，然於八十七年九月七
    日告訴人聲請請求被告交還支票裁定後，被告隨於同年十一月九日領取三百萬元
    後存入其私人帳戶中，有函文一紙及存單存摺存單明細表在卷足參，佐以被告雖
    有開具四紙支票予其父宋季魚，然其父均未提領兌現，顯係臨訟偽造之詞為論據
    。訊據被告宋季魚固坦認，乙○○有將一百萬元連同利息二十萬元返還之，惟否
    認有侵占之犯行，辯稱：該筆款項係前妻宋余惠自伊台灣銀行帳戶內所提領，係
    其所有，且乙○○將一百二十萬元返還伊時係以伊名義另行開設新帳戶存入，存
    摺及印章均為乙○○所保管，伊並未曾動用該筆款項，並無侵占之犯行等語。被
    告丁○○雖坦認，有收受上開五紙支票及現金二十萬元，並將支票存入其所有之
    帳戶內，於支票兌現後即將之提領後轉為定存，惟否認有侵占之犯行，辯稱：將
    支票存入帳戶內，係行使票據權利所應為，且伊於母過世後，因兄弟姊妹間有意
    見，即將該筆金額另行開立支票予其父宋季魚保管，然因其父認為金額過大提領
    保管不易，而未提領，伊於告訴人提出告訴後，為恐訴訟程序拖延，為保障全體
    繼承人之權益，故將該筆金額轉為定存，且伊多次以電話或存證信函通知各繼承
    人出面處理該筆遺產，均因繼承人未全體出席或協調不成而未為分配，並無侵占
    該筆款項之意思等語。
三、按犯罪事實，應依證據認定之，無證據不得推定其犯罪事實。又不能證明犯罪者
    ，應諭知無罪之判決，刑事訴訟法第一百五十四條、第三百零一條第一項分別定
    有明文。又證人並未親身到庭，僅提出書面以代陳述者，顯與刑事訴訟法係採直
    接理主義及言詞理主之本旨有違，依該法第一百五十九條規定，自不得採為認定
    事實之證據，另認定犯罪事實應依證據，為刑事訴訟法所明定，故被告否認犯罪
    事實所持之辯解，縱屬不能成立，仍非有積極證據足以證明其犯罪行為，不能遽
    為有罪之認定；最高法院七十年台上三八六四號判決、三十年上字第一八三一號
    判例參照。按刑法上之侵占罪，以意圖為自己不法之所有，而擅自處分自己持有
    之他人所有物，即變持有為所有之意思為其構成要件。
四、經查：
（一）被告丁○○部分：被告宋季魚之妻，即告訴人甲○○、丙○○、被告丁○○之
      母宋余惠於八十七年七月十八日因工作地點新竹市滿慶樓餐廳失火而於該處窒
      息死亡，經滿慶樓餐廳賠償宋余惠之繼承人即宋季魚、丙○○、甲○○、丁○○、呂竹華、乙○○、呂天佑、林呂梅眉等八人，共計二百八十萬元，其中二
      十萬元於調解成立即以現金支付，其餘二百六十萬元則簽發以告訴人丙○○為
      受款人之支票五紙（發票日分別為八十七年八月十日金額三十萬元、八月二十
      四日金額五十萬元、同年九月十四日金額五十萬元、同年十月四日到期金額五
      十萬元、同年十月二十四日到期金額八十萬元），嗣丙○○將該五紙支票背書
      轉讓予被告丁○○，由丁○○將支票五紙存入其所有之新竹國際商業銀行新竹
      分行帳號○四二○之二○一三三三號帳戶內，均經兌現，被告丁○○除將該款
      支付宋余惠之喪葬費二十八萬元外，復於八十七年十一月九日將其中三百萬元
      （連同宋余惠所留之其他財產）提領後，以定存之方式存入其所有之新竹企銀
      新竹分行○五二之○二九二號帳戶內等情，除據被告丁○○自承外，告訴人亦
      不爭執，且有臺灣新竹地方法院檢察署相驗屍體證明書、訃文、新竹市東區調
      解委員會調解書各一份、滿慶樓餐廳負責人所簽發之支票五紙（偵七八三三號
      偵查卷第七頁以下、第五十二頁）、新竹國際商業銀行新竹分行八十九年一月
      四日竹商銀新竹字第一五五七之一號函及所附之丁○○資金往來明細、新竹中
      小企業銀行存摺一份在卷可參（偵續六九號卷第四十九頁、五十七頁以下參見
      ），堪信為真實。被告丁○○保管上開賠償金期間，經結算後即開立上開支票
      發票日後之支票四紙（發票日八十七年九月四日金額七十四萬六百元、同年九
      月十五日金額五十萬元、同年十月五日金額五十萬元、同年十月二十五日金額
      八十萬元）共計二百五十四萬零六百元之支票予另被告宋季魚，宋季魚並未兌
      領之事實，除據宋季魚供明在卷外，並有支票四紙在卷可憑（偵查卷第五十四
      頁），佐以，該四紙支票與被告之新竹國際商銀新竹分行之資金往來帳戶對照
      以觀，該四紙支票之發票日前後，被告丁○○之上開帳戶內均有足夠之金額足
      以支付；並參以，該四紙支票係被告宋季魚於八十七年十二月三日偵查庭提出
      予承辦檢察官，經檢察官記明於支票上，被告二人當時並未委任律師為辯護人
      ，是否有足夠之法律知識勾串上開事實已足生疑？況被告丁○○於同年十一月
      七日即已將上開已兌現之賠償金提領後存入其私人之帳戶，已如前述，是果若
      被告二人編纂上開事實，亦不影響於被告丁○○將上開金錢存入自己帳戶之事
      實，從而，被告二人應無勾串上開被告丁○○交付支票四紙予宋季魚事實之必
      要，被告丁○○辯稱，曾因兄弟姊妹有意見故將賠償金之金額結算支出後簽發
      支票交予其父宋季魚改由其父保管因其父未兌領始由其再行保管等語當非子虛
      。再被告丁○○於辦妥其母後事後，曾二次至三次以電話通知其他繼承人出面
      協調，分配遺產，並於八十七年十一月二十七日以被告宋季魚名義發函各繼承
      人舉行家庭會議，嗣均因繼承金額認定未達成共識或繼承人未全部到期而協調
      不成等情，除據告訴人甲○○自承外，復據證人乙○○證述在卷，且有存證信
      函一份在卷可憑（偵續字第六九頁第二十頁參見），且經本院於九十年四月二
      十三日訊問時被告丁○○與告訴人間，就宋余惠生前交付予丁○○之二百萬元
      究係借貸或贈與？新竹市政府所發給之急難救助金二十一萬元是否應列入宋余
      惠之繼承財產內、清理宋余惠生前撿拾垃圾之費用支出等均仍有爭執，有本院
      訊問筆錄可參，顯見被告丁○○辯稱因各繼承人間就繼承財產無法達成共識故
      至今未分配上開賠償金等語，當非虛詞。再佐以，被告丁○○若果有侵占上開
      賠償金之意思，何須於八十七年十一月九日提領上開金額至其所有之其他帳戶
      轉為定存後，旋即於同年月二十七日即以其父名義寄發存證信函予各繼承人通
      知召開家庭會議？又被告丁○○若有侵占該款之意思，衡情於上開滿慶樓餐廳
      所簽發之支票兌現轉為活期存款後，提領當更為方便，應無將該筆金額再加上
      其他金額共計三百萬元，獨立儲存於其他帳戶之必要，況上開定存金額連同定
      存所得之利息被告丁○○亦從未提領花用，此亦為告訴人所不爭執，益證被告
      丁○○確無侵占該款項之意思。綜上，被告丁○○既曾將該筆款項簽發支票予
      被告宋季魚擬由宋季魚保管，且其以定存之方式將該款項存入其私人帳戶後將
      未動用，本件純係因繼承人間就繼承之財產之範圍有爭執以致至今尚未分配宋
      余惠之所有財產，足認被告丁○○並無將該筆款項變易持有為所有之侵占犯意
      甚明。
（二）被告宋季魚部分：查宋余惠於生前確有交付其女乙○○一百萬元，於宋余惠死
      亡後，乙○○將一百萬元連同利息二十萬元交還被告宋季魚，為被告宋季魚所
      自承，亦為告訴人二人所不爭執，惟該筆一百萬元究係何人所有？經查，證人
      呂竹華於檢察官偵查中雖以陳述狀陳稱：一百二十萬元係先母宋余惠借予乙○○一百萬元加利息二十萬元等語（見偵查卷第四十四頁以下），揆諸首開最高
      法院判例意旨，呂竹華之上開陳述，係審判外之陳述，不得採為認定事實之基
      礎。另經本院傳訊呂竹華亦未到庭，而證人乙○○對於該筆金額係其母宋余惠
      所有或其父宋季魚所有亦不知情，況告訴人亦無法提出其他證據以資證明該筆
      款項確係宋余惠自己所有，此外本院亦查無其他證據足認該筆款項確係宋余惠
      所有，揆諸上揭最高法院判例意旨，自不得依證人呂竹華上開審判外之陳述及
      被告宋季魚之辯詞不足採信，即遽為此認定。況乙○○返還該筆款項後即存入
      新竹市第三信用合作社宋季魚之帳戶內，而該帳戶存摺、印章均由乙○○保管
      其間曾於八十七年九月十六日支領現金六萬元之事實，並據證人乙○○證述在
      卷，是被告宋季魚果有侵占該款項之意思，其存摺、印章何須委由證人乙○○
      保管？而不自己保管？是縱認該筆款項非被告宋季魚所有，被告宋季魚亦無侵
      占之故意甚明。
  綜上事證，公訴人所舉之證據，不足以證明被告犯罪，本院無從形成有罪之確信。
  此外，復查無其他積極證據足資認定被告二人涉有侵占之罪嫌，既不能證明被告二
  人犯罪，揆諸首開說明意旨，依法應為無罪之諭知。
據上論斷，應依刑事訴訟法第三百零一條第一項，判決如主文。
中      華      民      國    九十      年      七      月     十三     日
                              臺灣新竹地方法院刑事第一庭
                                  法  官  滕治平
右正本證明與原本無異。
如不服本判決，應於判決送達後十日內向本院提出上訴狀( 應附繕本 )，上訴於
臺灣高等法院。
                                  書記官  江靜玲
中      華      民      國    九十      年      七      月     十六     日


司法院資訊處製作；財團法人民間司法改革基金會備份。
